臺灣高等法院臺南分院民事判決　96年度上易字第88號
　　上　訴　人　丙○○
　　訴訟代理人　林春發　律師
　　複代 理 人　葉榮棠　律師
　　　　　　　　劉興文　律師
　　上　訴　人　甲○○原名陳.
　　被 上 訴人　台新國際商業銀行股份有限公司
　　法定代理人　乙○○
　　訴訟代理人　丁○○
上列當事人間請求確認買賣關係不存在事件，上訴人對於中華民
國96年2月27日臺灣嘉義地方法院第一審判決（95年度訴字第557
號）提起上訴，本院於96年7月10日言詞辯論終結，判決如下：
    主      文
上訴駁回。
第二審訴訟費用由上訴人負擔。
    事實及理由
一、上訴人甲○○經合法通知無正當理由未到庭，爰依被上訴人
    之聲請，由其一造辯論而為判決。
二、被上訴人起訴主張：上訴人甲○○前於85年8月23日向伊借
    款新台幣（下同）230萬元，因未依約繳款，經向臺灣臺南
    地方法院聲請取得87年度票字第5380號本票裁定就其中222
    萬元本息部分准為強制執行，嗣甲○○自91年3月份起復未
    依約繳付本息，尚積欠580,327元及自91年2月23日起至清償
    日止按年息9.58%計算之利息未償還，詎為逃避催討，竟與
    上訴人丙○○通謀為虛偽意思表示，就其僅有坐落嘉義縣民
    雄鄉○○段350-8地號面積67.06平方公尺及地上建號593即
    嘉義縣民雄鄉福樂村30鄰埤角27-80號房屋（下稱系爭不動
    產），於91年6月4日訂立買賣契約，並於同月28日以買賣為
    原因移轉登記予丙○○所有，其買賣契約及移轉登記物權契
    約之通謀虛偽意思表示，依民法第87條第1項前段規定自屬
    無效，原審判決確認上訴人間上開買賣關係不存在，並命應
    塗銷以之為原因所為所有權移轉登記，並無不合。聲明求為
    判決：
    (一)上訴駁回。
    (二)第二審訴訟費用由上訴人負擔。
三、上訴人甲○○未到庭亦未以書狀作何聲明或陳述。
    上訴人丙○○則以：伊確有以320萬元向上訴人甲○○購買
    系爭不動產，除以前借款50萬元抵償外，另由伊負擔原貸款
    270萬元；甲○○借款，有交付所簽發款項借用證明6紙；系
    爭不動產之所有權人已變更為伊名義，且資力較優並實際繳
    款，但因甲○○係國泰人壽保險公司之保險客戶，保險業務
    員為服務保險客戶會到府收取貸款利息並給予收據，繼續以
    其名義繳納，借款利息低較為有利，且國泰人壽公司未必同
    意變更借款人名義，原審認斷無不允之理，顯屬臆測伊係以
    負擔系爭房地之抵押貸款為條件，向上訴人甲○○購買系爭
    不動產，於買賣後未將不動產上原設定抵押權塗銷，尚難認
    與一般交易常情有違；原審為伊敗訴判決，尚有未洽，提起
    上訴，聲明求為判決：
    (一)原判決廢棄。
    (二)被上訴人在第一審之訴駁回。
    (三)第一、二審訴訟費用均由被上訴人負擔。
四、按確認之訴非原告有即受確認判決之法律上利益者，不得提
  　起。所謂即受確認判決之法律上利益，係指法律關係之存否
    不明確，原告主觀上認其在法律上之地位有不妥之狀態存在
    ，且此種不妥之狀態，能以確認判決將之除去者而言。本件
    被上訴人以上訴人甲○○積欠借款，已取得本票執行之確定
    裁定，在調閱財產資料時，發現甲○○就僅有系爭不動產於
    91年6月4日與上訴人丙○○訂立買賣契約，並於同月28日以
    之為原因移轉登記為上訴人丙○○所有，導致被上訴人無法
    對系爭不動產為強制執行以獲清償，其私法上財產狀態即有
    不安之狀態；惟上訴人堅稱上開買賣為真，上訴人間就系爭
    不動產之買賣關係是否存在，影響被上訴人債權行使，其私
    法上法律地位有受侵害之危險，此項危險得以確認判決除去
    ，故有受確認判決之法律上利益，被上訴人自得提起本件確
    認之訴，此合先敘明。
五、被上訴人主張上訴人甲○○前於85年8月23日借款新台幣（
    下同）230萬元，因未依約繳付本息，經以所持有上訴人甲
    ○○於借款時與訴外人鄭沛淳共同簽發同面額之本票，聲請
    臺灣臺南地方法院以87年票字第5380號民事裁定就其中未獲
    清償之222萬元本息部分准許強制執行，於87年11月15日確
    定；嗣因上訴人甲○○自91年3月份起未依約繳付本息，尚
    積欠580,327元及自91年2月23日起至清償日止按年息9.58%
    計算之利息未償還；惟竟將其僅有之系爭不動產，於91年6
    月4日與上訴人丙○○訂立買賣契約，並於同月28日以買賣
    為原因移轉登記予丙○○所有，而陷於無資力之事實，業據
    提出上訴人甲○○與訴外人鄭沛淳於85年8月23日共同簽發
    之本票1紙、臺灣臺南地方法院87年度票字第5380號民事裁
    定、國稅局歸戶財產清單、系爭不動產登記謄本及建物異動
    索引各1份為證（見原審卷第10-14,45頁），復為上訴人丙
    ○○所不爭執，上訴人甲○○於原審到場亦未爭執，應可信
    被上訴人該部分主張為真實。
六、上訴人丙○○雖主張，系爭不動產係以320萬元向上訴人甲
    ○○買受，價金除由之前上訴人甲○○借款50萬元抵償外，
    另由伊繼續繳納國泰人壽公司抵押貸款餘額270萬元云云，
    惟為被上訴人所否認，並以上訴人係為脫產而為假買賣，其
    間之買賣契約行為係通謀虛偽之意思表示等語，經查：
    (一)按確認法律關係不存在之訴，如上訴人主張其法律關係存
      在時，應由上訴人負舉證責任（最高法院42年台上字第17
      0號判例可參）。
    (二)上訴人間並無50萬元之借貸關係存在：
      1.由上訴人丙○○之稅務電子闡門財產所得調件明細表，
        丙○○在90及91年度分別有嘉南農田水利會興中工作站
        薪資所得87,400元、78,400元，在91年度另有霸國際通
        有限公司薪資所得192,500元（見原審卷第56,58頁），
        其既受僱領取薪資，有無所稱經營佛具店，即足存疑。
        若有經營佛具店，應屬兼業性質而已。
      2.以現在工商業社會，從事工商業活動，均離不開金融活
        動，而其顯現最直接的為金融機構所開立帳戶之往來明
        細帳目資料。本件上訴人丙○○經營佛具店，自應有往
        來之金融業者，由上開上訴人丙○○之稅務電子闡門財
        產所得調件明細表，其往來之金融業者僅有嘉義縣民雄
        鄉農會（見原審卷第58頁）。由民雄鄉農會帳戶觀之，
        其在89年5月9日代收世銀營業部8萬元，旋於同月26日
        提領；在同年6月9日存入2萬元，於同年8月2日提領；
        同月7日存入2萬元，旋於同月17日提領；其帳戶之經常
        餘額為2千餘元，有民雄鄉農會96年5月2日民信字第096
        0001674號函附丙○○帳戶自89年1月1日至91年2月28日
        間之往來帳目明細資料在卷可按（見本院卷第40-42頁
        ），資金活動不活絡。上訴人丙○○自稱「每月收入10
        幾萬元，有時7、8萬元」，為被上訴人所爭執，證人鄭
        沛淳雖亦證稱丙○○每月收入約5-8萬元，其竟均未在
        金融機構帳戶顯見，與常情有違，又均未提出任何帳目
        資料佐證，所主張每月有7-10萬元收入尚難採信。又上
        述借款金額每次則為5至12萬不等，是否真能如上訴人
        丙○○所述，每次借款均未自金融機構提領，而每次所
        借款項均以佛具店之收入現金一次交付，是上訴人丙○
        ○之辯詞已有可疑。
      3.由上述財產所得明細所示，上訴人丙○○經濟狀況非寬
        裕，何有能力於89年2月5日出借10萬元、89年8月15日
        出借5萬元、89年12月20日出借8萬元、90年6月1日出借
        12萬元、90年9月30日出借72萬元、90年12月15日出借8
        萬元予上訴人甲○○（見原審卷第69-74頁款項借用證6
        紙所載日期及金額）。況就借錢經過，上訴人丙○○前
        具狀答辯稱，前揭借款50萬元，每次所借款項係以佛具
        店之收入現金交付，均有書立款項借用證，並提出款項
        借用證6紙為證（見原審卷第65頁）；然嗣於言詞辯論
        期日時，卻改稱：上訴人甲○○向伊所借50萬元，均未
        書立借據云云（見原審卷第122頁）。與證人即上訴人
        甲○○之妻、上訴人丙○○之姊鄭沛淳所述亦有齟齬（
        見原審卷第118頁），則渠等二人對關於借款重要事項
        之究有無書立借據一情，前後說辭竟相矛盾。故該6紙
        共50萬元之款項借用證是否屬實即有可疑，顯難以證明
        上訴人甲○○與上訴人丙○○間確有現金借貸關係存在
        。
    (三)上訴人間就系爭不動產之買賣屬通謀虛偽意思表示：
      1.上訴人丙○○在90年度及91年度所得總額分別為87,400
        元、273,591元，其已擁有嘉義縣民雄鄉山中村牛斗山
        13-1號房屋及所坐落之同鄉○○段299及300地號土地，
        並在該處設籍居住，除此外僅有馬自達汽車一輛，有稅
        務電子閘門財產所得調件明細表及個人基本資料查詢結
        果在卷可稽（見原審卷第55-58頁）。經濟狀況並非富
        裕，何須以320萬元向上訴人甲○○購買嘉義縣民雄鄉
        福樂村埤角27-80號房屋及所坐落之同鄉○○段350-8
        地號土地，且須背負270萬元貸款，而仍交由為出賣人
        之上訴人甲○○繼續居住使用。
      2.又以卷附上訴人丙○○提出之貸款繳納單（見審卷第75
        -84頁），其繳納人仍載為出賣人甲○○。惟上訴人甲
        ○○將系爭不動產移轉登記予上訴人丙○○後，業已陷
        於無資力，此為兩造所不爭，是若系爭不動產之所有權
        人及實際繳款人均已變更為上訴人丙○○，其資力自優
        於原貸款戶即上訴人甲○○，國泰人壽斷無不允上訴人
        等變更系爭不動產之抵押債務人及貸款之繳款義務人之
        理。且據國泰人壽股份有限公司表示：該公司係以年繳
        保費金額作為房貸利率之優惠標準，而非以是否為保險
        客戶作判斷依據。借戶之擔保品所有權移轉後，若新所
        有權人提出申請，本公司依規定對擔保品及借款申請重
        新徵信作業，再予辦理新所有權人借新還舊，有卷附國
        泰人壽保險股份有限公司台南行政中心放款管理科函可
        稽（見本院卷第49頁）。則本件借款利率並未較為優惠
        ，且更改借款人對於上訴人丙○○亦無不利益之情事。
        再由上述貸款繳納單觀之，每期繳款金額僅6千至8千餘
        元不等，以貸款餘額270萬元計算，尚須繳納385期左右
        ，以其剩餘繳款期限之長，上訴人等竟未辦理變更繳款
        義務人，而上訴人丙○○與證人鄭沛淳均稱：每次貸款
        都是丙○○拿錢給鄭沛淳去繳納等語（見原審卷第119
        頁），其等捨棄辦理金融機構自動轉帳、自動櫃員機轉
        帳等簡便易行之繳納途徑不為，而由買受人以現金交付
        請託為出賣人之配偶為繳納方法，實違常理，故上訴人
        丙○○所稱上開貸款均由其繳納云云，不足採信。
      3.綜上所述，上訴人丙○○既無買受系爭不動產之必要及
        資力，所稱買賣價金給付（抵償價金之借款債權50萬元
        ）及貸款分期繳納之情形，或自相矛盾，或顯違常情，
        均不足採信，上訴人主張就系爭不動產確實有交付買賣
        價金一節，即乏證據證明，難認為真，上訴人間就系爭
        不動產之買賣自屬虛偽不實。從而，被上訴人主張上訴
        人甲○○與上訴人丙○○間就系爭不動產所為之買賣契
        約即屬基於通謀虛偽意思而為不實，應堪採信。
七、按表意人與相對人通謀而為虛偽意思表示者，其意思表示無
    效。民法第87條第1項前段定有明文。本件上訴人間就系爭
    不動產所為之買賣契約係基於通謀虛偽意思而不實，如前所
    述，揆諸前開說明，自屬無效。又上訴人間就系爭不動產並
    無買賣關係等情，已如前述，則上訴人間，顯無基於買賣原
    因而移轉系爭不動產所有權之真意，應甚明確，則上訴人就
    系爭不動產所為所有權之移轉登記物權行為，亦顯屬通謀而
    為虛偽意思表示，參酌首開法條規定，其物權行為之意思表
    示亦應為無效。上訴人丙○○雖登記為系爭土地之所有權人
    ，惟因物權行為無效，而無法取得系爭不動產之所有權，即
    非所有權人。
八、按債務人怠於行使其權利時，債權人因保全債權，得以自己
    之名義，行使其權利；該權利非於債務人負遲延責任時，不
    得行使，但專為保存債務人權利之行為，不在此限，民法第
    242條前段、第243條分別定有明文。本件上訴人間就系爭不
    動產買賣之債權行為及移轉所有權之物權行為因通謀虛偽意
    思表示而自始當然無效，上訴人甲○○本得訴請上訴人丙○
    ○塗銷系爭不動產之所有權移轉登記而回復至甲○○名下，
    惟上訴人甲○○並未行使，顯有怠於行使權利之情事；再上
    訴人甲○○目前尚積欠被上訴人前揭債務尚未清償而負遲延
    責任，已如前述，則被上訴人為保全債權，自得依民法第
    242條、第767條之規定代位上訴人甲○○訴請上訴人丙○○
    塗銷如原判決主文第二項所示之所有權移轉登記，回復至上
    訴人甲○○名下。
九、從而，本件被上訴人主張上訴人二人就系爭不動產買賣之債
    權行為及物權行為均因通謀虛偽意思表示而無效，並據以請
    求確認上訴人二人就系爭不動產之買賣關係不存在，且代位
    而訴請上訴人丙○○應將上訴人二人間於91年6月28 日就系
    爭不動產以買賣為原因之所有權移轉登記予以塗銷，而回復
    為上訴人甲○○所有，為有理由，自應准許。原審為上訴人
    敗訴之判決，並無不合。上訴意旨指摘原判決不當，求予廢
    棄改判，為無理由，應予駁回。
十、本件事實已臻明確，兩造其餘攻擊防禦方法及證據資料，核
    與判決結果不生影響，無一一論述必要，併予敘明。
十一、結論，本件上訴為無理由，依民事訴訟法第463條、第449條
    第1項、第385條第1項前段、第78條、第85條第1項前條，判
    決如主文。
中　　華　　民　　國　　96　　年　　7　　月　　24　　日
　　　　　　　　　民事第二庭    審判長法　官  丁振昌
　　　　　　　　　　　　　　　　      法　官  吳上康
　　　　　　　　　　　　　　　      　法　官  李素靖
上為正本係照原本作成。
不得上訴。
中　　華　　民　　國　　96　　年　　7 　　月　　25　　日
                                      書記官  李淑華
